臺灣高等法院刑事判決　　　　　　　　　　　　　　九十年度上易字第二七六七號
　　上　訴　人
　　即　被　告　甲○○原名洪.
右上訴人因詐欺案件，不服臺灣板橋地方法院八十八年度易字第三四０八號，中華民
國九十年六月十二日第一審判決（起訴案號：臺灣板橋地方法院檢察署八十七年度偵
字第二四六一一號、八十七年度偵續字第一九三號）提起上訴，本院判決如左：
    主  文
上訴駁回。
    事  實
一、甲○○（原名洪劍平）知悉其友人簡玉燕之父乙○○欲出售坐落臺北縣五股鄉○
    ○路九九巷二二號九樓房屋（建號為一三三六九號）及同鄉○○○段五股坑小段
    一六七之七八號（應有部分為一萬二千分之四七三〈原判決誤載為一四七三〉）
    及一六七之四二三號（應有部分一萬二千分之六三０）基地，甲○○竟與其兄洪
    治平（經原審法院判處罪刑確定）共同基於意圖為自己不法所有之犯意聯絡，透
    過不知情之簡玉燕介紹，推由洪治平出面，於民國八十三年十二月一日，在臺北
    縣五股鄉○○路九九巷二二號附近，與乙○○簽訂買賣契約，約明實際價款為新
    臺幣（下同）四百八十萬元，洪治平向乙○○詐稱：其係公務人員，欠缺現金，
    但可申辦公教貸款，買賣契約上先記載價款為五百九十萬元，利於申辦貸款四百
    八十萬元，並希望先將房地辦理過戶登記，嗣取得貸款後，再行支付價金云云。
    乙○○不疑有他，遂當場收受洪治平簽發用以擔保付款之面額共四百八十萬元之
    本票六紙，並將其所有辦理所有權移轉登記所需之所有權狀、印鑑證明等資料，
    全數交予洪治平、甲○○二人所委請之不知情之代書黃明哲辦理（乙○○指訴黃
    明哲涉嫌共同詐欺部分，業經檢察官處分不起訴確定），並於八十三年十二月二
    十三日移轉所有權登記完畢。惟洪治平與甲○○取得上開房地之所有權後，先與
    林垂聰通謀，由林垂聰擔任抵押權人，設定虛偽本金最高限額抵押權四百萬元，
    並於八十四年一月十一日辦理抵押權登記（洪治平與林垂聰因此虛偽抵押權設定
    所為使公務員登載不實犯行，業經原審法院八十五年度上易字第四九三二號判處
    罪刑確定）；復於八十四年一月二十三日向世華聯合商業銀行民生分行（下稱世
    華銀行）借款四百萬元，並設定本金最高限額抵押權四百八十萬元，且於八十四
    年二月十四日登記完畢。洪治平與甲○○並於世華銀行核撥之四百萬元現金後，
    旋即委託不知情之黃明哲將其中二百五十萬元交與名為「洪生」之不詳姓名年籍
    男子，作為處理甲○○周轉資金時清償借款之用，餘款一百五十萬元則由甲○○
    取得。其二人隨後將上開房地，委請不知情之黃明哲轉託不知情之林清標以四百
    七十萬元之價格，出售與郜鳳珠，並於八十四年六月十六日辦理所有權移轉登記
    完畢（四百七十萬元價款除世華銀行四百萬元貸款由買受人郜鳳珠承受外，餘款
    七十萬元不知所蹤）。因乙○○僅收受八十四年一月二十三日電匯之十七萬五千
    元、八十四年四月八日電匯之一百萬元，及現金五十萬元，合計一百六十七萬五
    千元，其餘屋款三百十二萬五千元均未收到，乙○○向地政事務所查詢，得知該
    屋設定抵押權後，並已移轉所有權與郜鳳珠，始知受騙。
二、案經乙○○訴請臺灣板橋地方法院檢察署檢察官偵查起訴。
    理  由
一、訊據上訴人即被告甲○○坦承由洪治平出名，向告訴人乙○○以實價四百八十萬
    元購買前揭房地，並於洪治平取得土地所有權後，向世華銀行借款四百萬元，交
    由被告處理，嗣於八十四年五月間委請代書黃明哲將該房地出售等情不諱，惟否
    認有詐欺告訴人乙○○之犯行，辯稱：伊與告訴人乙○○之女簡玉燕為好友，因
    簡玉燕經營采新企業有限公司需資金周轉，待告訴人乙○○將上揭房地出售得款
    後，簡玉燕將可獲贈一百萬元，為此，簡玉燕經伊之引介認識欲購屋自住之洪治
    平，經與簡玉燕商議後決定由洪治平出面與告訴人乙○○締約，先助簡玉燕順利
    取得一百萬元現金，事畢後再過戶與簡玉燕。不料八十三年十二月底告訴人乙○
    ○告以頭款未付，轉知簡玉燕熟識之代書黃明哲，才知簡玉燕周轉困難，遂由洪
    治平及伊委請黃明哲轉匯十七萬五千元頭期款與告訴人乙○○，嗣黃明哲於八十
    四年三月間世華銀行通知領款，當時伊與黃明哲在場，遂由黃明哲將其中二百五
    十萬元交與洪生，作為清償伊為簡玉燕周轉現金積欠洪生之借款，其餘一百五十
    萬元則交與伊處理。並欲將上揭房地返還與告訴人乙○○，但遭告訴人乙○○拒
    絕，並要求付清餘款，於是央請黃明哲將該房地出售，藉此變價將售屋所得清償
    與告訴人乙○○。詎該屋竟遭人盜賣，導致無法給付餘款與告訴人乙○○，伊絕
    無詐欺告訴人乙○○，伊於偵查中只是證人，後來竟變成被告云云。
二、經查：
（一）、洪治平於八十三年十二月一日，在臺北縣五股鄉○○路九九巷二二號附近，
        與告訴人乙○○簽訂買賣契約書，購買坐落臺北縣五股鄉○○○段五股坑小
        段一六七之七八號（應有部分一萬二千分之四七三）、一六七之四二三號（
        應有部分為一萬二千分之六三０）土地及位於臺北縣五股鄉○○路九九巷二
        二號九樓建號一三三六九之房屋，契約書記載總價為五百九十萬元，實際價
        款為四百八十萬元，並於八十三年十二月二十三日移轉所有權登記與洪治平
        。洪治平取得該房地所有權後，於八十四年二月十四日向世華銀行設定本金
        最高限額抵押權四百八十萬元，且該房地於八十四年六月二十三日移轉登記
        與郜鳳珠等情，業據被告及洪治平供承在卷，核與告訴人乙○○指訴相符，
        復有不動產買賣契約書、建物登記謄本、土地登記謄本各一件在卷可稽。雖
        告訴人於本院九十年八月二十二日調查時陳稱：「（賣你房子時，甲○○有
        否出面？）無，是洪治平與我接洽簽約。本來不認識甲○○，去板橋地檢署
        提出告訴時，甲○○才出面」等語。惟被告於八十七年九月二十二日檢察官
        偵查中供稱：「簡玉燕向我說有一間房子要賣，而我哥哥洪治平剛好公教貸
        款核准下來，於是我從中介紹他們」等語。（見臺灣板橋地方法院檢察署八
        十七年度偵續字第一九三號第三十四頁）。告訴人亦執此指被告與洪治平有
        詐欺之犯意聯絡及行為分擔。況據證人黃明哲證稱：簡玉燕、洪治平、甲○
        ○三人一同至臺北市○○路事務所請伊辦理過戶，房屋過戶給洪治平，過戶
        後，被告及洪治平委託伊以該屋向世華銀行民生分行借貸四百萬元，其中二
        百五十萬元在世華銀行當場由被告委請伊交給洪生清償款項，並取回李淑芳
        簽發之支票，另外一百五十萬元交與被告；且世華銀行四百萬元貸款核撥沒
        多久，被告及洪治平委伊將上開原屬告訴人乙○○之房地出售，後來林清標
        至伊事務所，告知有朋友想看權狀，伊就交給林清標，當時被告在場等語（
        見臺灣板橋地方法院檢察署八十七年度偵續字第一九三號第六十六頁背面、
        第六十七、六十八頁、原審九十年一月十六日訊問筆錄）。尚難以其等推由
        洪治平出面與告訴人接洽簽約，即為被告無共同詐欺之有利認定。
（二）、證人即為郜鳳珠辦理購屋事宜之許乃文於偵查中證稱：買賣過程中未見過洪
        治平，都是林清標持授權書、權狀、印鑑章辦理等語（見同前偵查卷第二十
        四頁背面八十七年九月十五日訊問筆錄）；而證人林清標於偵查中證稱：有
        一位看起來像洪治平之人，在黃明哲代書辦公室內，將洪治平之授權書、印
        鑑章、權狀交與伊，這些文件，本來曾在黃明哲辦公室看過，後來伊要求要
        看本人，於是才叫本人來，房地是黃明哲託伊出售，資料也是黃明哲交給伊
        等語（見同前偵查卷第二十五頁八十七年九月十五日、臺灣板橋地方法院檢
        察署八十六年度偵字第二五０六六號卷第四十五頁背面八十七年三月三日訊
        問筆錄）；復據證人楊美紅於原審證稱：伊見過被告二人，他們是兄弟，好
        像是因為賣房子之事看過他們等語（見原審八十九年五月二十三日訊問筆錄
        ），並有證人林清標書立，且有由證人楊美紅見證之八十四年五月三十日房
        屋價款繳清證明書影本一件可證（附於八十六年度偵字第二五０六六號卷第
        四十二頁），足認被告及洪治平取得告訴人乙○○所有上揭房地，轉向世華
        銀行借款四百萬元，並交與被告決定處理方式，且其二人事後更委託證人黃
        明哲出售上開房地，然被告及洪治平因處理該房地之得款，並未全數用於清
        償告訴人乙○○，反而轉供被告個人使用，益見洪治平表示向告訴人乙○○
        購屋之際，即具有為自己不法所有之意圖，偽以購屋為詞，行詐騙之實。
（三）、洪治平應給付乙○○購屋之四百八十萬元，惟僅於八十四年一月二十三日匯
        款十七萬五千元，於八十四年四月八日電匯一百萬元，被告與洪治平另再給
        付現金五十萬元與告訴人乙○○，共計付款一百六十七萬五千元等情，亦據
        告訴人乙○○指訴甚明，復有板橋信用合作社活期儲蓄存款交易明細表（乙
        ○○帳戶，八十四年一月一日至十二月三十一日），與板信商業銀行八十七
        年十一月二十日板信儲字第一一七號函及匯入匯款存戶資料一件記載洪治平
        匯入上揭金額，足認被告及洪治平僅給付告訴人乙○○購屋款一百六十七萬
        五千元，洪治平辯稱：匯款由黃明哲負責處理云云，顯非可採。
（四）、洪治平於八十三年十二月一日與告訴人乙○○簽訂上揭不動產買賣契約後，
        旋於同年十二月十九日向李明隆以三百十五萬元購買位於臺中市西屯區○○
        ○街二九號三樓房屋與基地，並於八十四年一月間向臺北銀行股份有限公司
        ，辦理臺北市政府輔助公教人員購建住宅貸款一百五十萬元，此據洪治平供
        承在卷，核與洪治平之妻楊美雲於檢察官訊問時所證相符（見臺灣板橋地方
        法院檢察署八十七年度偵續字第一九三號八十三頁背面八十八年二月二十六
        日訊問筆錄），復有不動產買賣契約書、借款契約書影本各一件在卷可佐，
        以洪治平與告訴人乙○○簽約後，即於短短十幾天，改向他人購屋，以一般
        人購屋前查看、協商所需花費之相當時間，且被告及洪治平於洪治平另選他
        屋後，猶利用告訴人乙○○所出售之上開房地向世華銀行借款，復未告知告
        訴人乙○○向銀行借款、另購他屋之事，足認洪治平本無向告訴人乙○○購
        屋之意，其辯稱：本有向告訴人乙○○購屋之意，但因該屋路沖，位置不好
        ，所以才不想買云云，亦非可採。
（五）、證人簡玉燕於原審雖證述其介紹其父即告訴人乙○○售屋與洪治平，惟堅決
        否認與被告及洪治平共謀虛偽向告訴人乙○○購屋，以獲取一百萬元資金供
        己使用等情，其於偵查、原審證稱：伊與被告曾有金錢往來，被告曾向伊借
        錢，總計欠款三百四十萬元，伊還持被告簽發之本票，向臺灣臺北地方法院
        申請本票裁定，被告對伊之匯款，是作為清償之用，並非伊向被告借款，且
        伊與被告之間金錢往來，與本件告訴人乙○○售屋部分無關等語（見同前偵
        字卷第三十二頁背面、同前偵續卷第三十四頁背面、第六十八頁、第七十四
        頁、第八十二頁、原審八十八年九月十六日訊問筆錄），並有臺灣臺北地方
        法院八十四年十月二日八十四年度票字第一六四四六號民事裁定及確定證明
        書影本各一件附卷可佐。被告辯以：曾自行或委請第三人朱光浩匯款與證人
        簡玉燕云云，並提出互助會會單、匯款單據、采新企業有限公司執照、營利
        事業登記證等影本，惟不足以認定其所辯證人簡玉燕係向其借款之事實。觀
        之借款人簽發本票交債權人收執之社會借貸常情，以證人簡玉燕之證稱被告
        向伊借款之詞，為可採信。被告所辯：伊為幫證人簡玉燕周轉，乃持其女友
        李淑芳簽發之支票，向洪生借款云云，卻無法提供洪生之年籍、住所以供查
        證，其所辯尚非可採。被告事後雖於九十一年九月二日與告訴人達成訴訟外
        民事和解，亦不足為其無詐欺犯意之有利認定，附予敘明。
（六）、綜上以觀，被告與洪治平有詐欺之犯意聯絡及行為分擔，已臻明確。被告所
        辯，係卸責之詞，無足可採，其犯行洵堪認定。
三、核被告所為，係犯刑法第三百三十九條第一項之詐欺取財罪。被告與洪治平間有
    犯意聯絡及行為分擔，均為共同正犯。至於被告於八十四年六月至八月間，另因
    詐騙林富雄、夏君華、陳嵩彪之財物，經臺灣士林地方法院八十五年度易字第三
    四一八號依詐欺取財罪，判處有期徒刑一年二月，被告不服提起上訴，經本院判
    決「上訴駁回，緩刑三年」確定，有各該判決附卷可稽。被告迭於本院九十一年
    七月二十九日調查、九十一年九月三日審判時供明與本件無關，且查先後二案行
    詐方式亦有不同，一係由洪治平向乙○○詐稱：洪治平為公務人員，欠缺現金，
    但可申辦公教貸款，買賣契約上先記載價款為五百九十萬元，利於申辦貸款四百
    八十萬元，並希望先將房地辦理過戶登記，嗣取得貸款後，再行支付價金云云；
    另一係被告向其於服役時認識之朋友林富雄謊稱伊從事食品進口生意，需資金周
    轉，約一個月即可奉還，並表示欲以其母洪紀彩蘭所有門牌台北縣中和市○○路
    十巷二三弄七之三號房屋及坐落之台北縣中和市○○段潭墘小段四四二─一三、
    四四四─四０地號持分四分之一土地作為擔保，並佯稱以後有時間再去辦理抵押
    權設定；及由李淑芳介紹其同學夏君華及夏君華之夫陳嵩彪與被告（當時姓名係
    洪劍平）結識，被告與李淑芳並於八十四年七月間，多次至台北市○○路○段七
    十七巷八號一樓夏君華、陳嵩彪經營之彪記國際有限公司，推由被告向夏君華、
    陳嵩彪詐稱伊等投資電腦網際網路需要資金云云，以此方式詐得現金。先後兩案
    顯係出於各別之犯意而為，並非基於概括之犯意，無裁判上一罪之關係，附予敘
    明。
四、原審以被告罪證明確，適用刑法第二十八條、第三百三十九條第一項，罰金罰鍰
    提高標準條例第一條前段，並審酌被告犯罪動機、目的、手段、對告訴人造成之
    損害程度、素行及其犯罪後之態度等一切情狀，量處有期徒刑八月。經核認事用
    法均無不合，量刑亦甚妥適。被告上訴意旨否認犯罪，仍執前詞，指摘原判決不
    當，為無理由，應予駁回。
五、臺灣臺北地方法院檢察署移送併辦意旨（九十年度調偵緝字第八五號）以：被告
    甲○○（原名洪劍平）與徐忠勇（檢察官另行偵辦）於八十七年四月二十六日在
    臺北市○○路○段一六三號九樓之一，向告訴人林清吉詐得四十二萬二千元等情
    ，認被告涉有詐欺取財罪嫌，與本件有連續犯裁判上一罪關係而移送併辦。惟查
    移送併辦部分涉嫌犯罪係在八十七年四月二十六日，與本案時隔三年餘，顯難認
    被告主觀上係基於概括犯意反覆為之，二者無連續犯裁判上一罪關係，非起訴效
    力所及，本院無從併予審判，應退由檢察官依法處理。
據上論斷，應依刑事訴訟法第三百六十八條，判決如主文。
本案經檢察官施慶堂到庭執行職務。
中      華      民      國    九十一    年      九      月      十      日
                              臺灣高等法院刑事第三庭
                                  審判長法  官  張  連  財
                                        法  官  張  傳  栗
                                        法  官  李  英  勇
右正本證明與原本無異。
不得上訴。
                                        書記官  陳  玲  憶
中      華      民      國    九十一    年      九      月     十一     日
附錄本案判決論罪科刑法條全文：
刑法第三百三十九條
意圖為自己或第三人不法之所有，以詐術使人將本人或第三人之物交付者，處五年以
下有期徒刑、拘役或科或併科一千元以下罰金。
以前項方法得財產上不法之利益或使第三人得之者，亦同。
前二項之未遂犯罰之。
